最高法院刑事判決　　　　　　一○○年度台上字第一二七二號
上　訴　人　台灣高等法院檢察署檢察官　
被　　　告　陳朝龍
選任辯護人　黃三榮律師
　　　　　　李永然律師
　　　　　　林雯澤律師
上列上訴人因被告違反公職人員選舉罷免法案件，不服台灣高等
法院中華民國九十九年九月二十一日第二審更審判決（九十九年
度選上更(一)字第一號，起訴案號：台灣基隆地方法院檢察署九十
七年度選偵字第二、五號），提起上訴，本院判決如下：
    主  文
原判決撤銷，發回台灣高等法院。
    理  由
本件原判決以公訴意旨認被告陳朝龍涉犯公職人員選舉罷免法第
九十九條第一項之投票行賄罪嫌。經審理結果，認不能證明被告
犯罪，因而撤銷第一審之科刑判決，改判諭知被告無罪。固非無
見。
惟查：(一)、審理事實之法院對於被告有利及不利之證據，應一律
注意，詳為調查，綜合全案證據資料，本於經驗法則以定其取捨
，並將取捨證據及得心證之理由於判決內詳為說明。故證據雖已
調查，而事實仍欠明暸，尚有其他客觀上為認定事實、適用法律
基礎之證據並未調查，仍難遽為被告有利或不利之認定；如有應
調查之證據未予調查，率行判決，其判決當然為違背法令。(1)、
原判決為被告無罪之諭知，係以同案被告胡長安於偵查、歷審審
理均供述：買票之資金來源係伊自有，與被告無關等語；足見被
告並不了解胡長安賄選之資金來源，更不知其係基於為其助選而
賄選等情，為其主要論據之一。然卷查，被告為第七屆立法委員
選舉台北縣第十二選區立法委員參選人，胡長安係原台北縣瑞芳
鎮瑞濱里里長兼里長聯誼會會長，亦為被告之瑞芳競選總部執行
總幹事。被告妻姚玉真於民國九十六年六月間透過余武瑞交付新
台幣（下同）六十萬元予胡長安。胡長安分別於同年十一月八日
、九日晚上，在原台北縣瑞芳鎮○○路三十二之八號中天海產樓
各擺設一桌，宴請台北縣瑞芳鎮里長周晉億等十八人，央請支持
參選第七屆立法委員選舉之被告，該次出席里長由胡長安負責召
集、聯絡，並支付宴席費用各一萬一千六百元、一萬一千四百元
。苟若屬實，則胡長安究係以何名義召集宴客，倘以瑞芳鎮里長
聯誼會會長名義召集、聯絡，何以競爭激烈的選舉期間參選人只
有被告一人到場致意？設使以被告之瑞芳競選總部執行總幹事名
義召集、聯絡，難認與被告競選立法委員之選舉無關。被告既親
自到場亦難諉為不知。況胡長安於選舉伊始，對外借貸已達數百
萬元，並以其子胡延均名義向原台北縣瑞芳地區農會貸款，自九
十六年十月二日起即未償還本息，而於同年十一月三十日轉為催
收帳戶；以自己名義向原台北縣瑞芳區漁會貸款，於九十六年六
月二十九日後即未償還，嗣於同年七月二十三日轉為催收帳戶。
另於九十六年年初農曆過年前向瑞鋐遊覽車公司老闆陳秀義借款
四十萬元、向鎮長顏世雄借款二十萬元、向鎮公所員工游小姐借
款二十萬元、向徐煌德借款二十萬元、向高天助借款十萬元等，
迄今均未償還。又於九十五年向吳金雪借款一百萬元，亦未返還
，迄今尚應每月給付利息一萬元等情，為原判決所認定（見原判
決第五頁末起第五行至第六頁第十四行）。果爾，胡長安之經濟
狀況似已陷於拮据、捉襟見肘之境。則姚玉真交付之六十萬元究
係為何？倘係借貸，胡長安已無清償能力，姚玉真何以肯冒血本
無歸之風險無息借貸予胡長安，又未立有借據等文件？姚玉真固
稱胡長安曾交付發票人為胡舒嵐、支票號碼分別為： FA0000000
、FA0000000、FA0000000、發票日分別為九十六年八月三十日（
下稱第一張支票）、九十六年十月三十日（下稱第二張支票）、
九十六年十二月三十日（下稱第三張支票）、面額均為二十萬元
之支票供其收執。然其中第一張支票雖有兌現，但第二張支票則
係由姚玉真先電匯二十萬元至胡舒嵐之台北縣瑞芳地區農會帳號
0000000000帳戶內，以該二十萬元持以兌現第二張支票，有胡舒
嵐所有上開帳戶交易明細表、姚玉真之上海商業儲蓄銀行松山分
行帳號00000000000000號對帳單在卷可考。此種以自己款項兌付
自己收執的支票，難謂與常情相符。至第一張支票兌現期間，依
卷內通訊監察譯文所示胡長安於九十六年八月三十日與00000000
00號電話使用人對話內容顯示：「0000000000（下稱Ｂ）稱：喂
。胡長安（下稱Ａ）：你有問嗎？Ｂ：有問啊，人家還沒給他啊
。Ａ：說正經的你也幫我問問。Ｂ：真的沒地方問啊。Ａ：今天
有一張跟『朝龍』換的，才一張而已就沒給人家兌現該怎辦？Ｂ
：問了啊，但是他說還沒錢啊」（見九十六年度監字第一八七號
卷第十六頁）。苟若不虛，胡長安似因與被告交換支票，方交付
第一張支票，該張支票之簽發應與姚玉真交付六十萬元無關。準
此，姚玉真自交付六十萬元迄案發日止，並無清償及給付利息之
紀錄。設無該六十萬元現金，胡長安憑己之資力，能否於上開時
地，分二次自行支付一萬一千六百元、一萬一千四百元之餐費，
宴請台北縣瑞芳鎮里長周晉億等十八人，無償為參選立法委員選
舉之被告助選？繼於同年月二十日晚六、七時許，自備二十四萬
元，各以三萬元分裝於白色信封袋，在台北縣瑞芳鎮○○○○路
一○六巷一九○號瑞慈宮之婚宴會場內，交付台北縣瑞芳鎮龍潭
里里長余林瑲等八人，賄求其等於第七屆立法委員投票日支持被
告，在在令人存疑。原判決理由亦謂胡長安買票之資金來源並非
來自吳金雪（見原判決第九頁末起第七至六行），而胡長安於偵
查中亦供稱：我是專職的里長沒有其他工作。本次陳朝龍參選立
委我沒有出資贊助。我貸款的錢不是用做陳朝龍參選立委之用。
我向民間借款及向友人支票借款，也不是用做幫陳朝龍輔選之用
（見九十九年度選他字第二四三號卷第一宗第三三九、三四五頁
）。則其上開賄選資金是否屬姚玉真所交付之六十萬元部分，已
屬不言可喻。原判決疏未斟酌並調查釐清，洵有調查職責未盡之
違法。(2)、原判決以姚玉真、余武瑞、胡長安就所交付之六十萬
元款項明細，供詞固有出入，然係認知上之不同而已，仍認姚玉
真、余武瑞所交付之上開六十萬元確係借貸云云。但胡長安於偵
查中供稱：我從來沒有向陳朝龍借過錢，我曾經叫余武瑞去幫我
借過錢，時間大約在九十六年二、三月間，我跟余武瑞說我欠錢
，看可以不可向委員借個五、六十萬元，剛開始借不到，我就向
陳朝龍的爸爸借了二十萬元，這筆錢我借了一、二個月後就還了
，我是拿現金還給陳朝龍的爸爸，陳朝龍不借我，說他那陣子手
頭比較緊，余武瑞也沒有借我錢，我沒有向姚玉真借過錢，平時
和陳朝龍的太太沒有聯繫，只打過一通電話說要找陳朝龍等語（
見選偵第二號卷第二六六頁）；已證述其與被告夫妻迄無資金往
來。嗣姚玉真於偵查中（即九十七年二月十三日十六時二十九分
偵訊）證稱有透過余武瑞交付六十萬元之借款後，胡長安始於同
日下午十八時九分偵訊時，改稱：我從來沒有向姚玉真借過錢。
我有透過余武瑞向姚玉真借過六十萬元，因為我沒有錢，時間大
約在九十六年二、三月間，但是後來沒有借到，因為余武瑞說沒
有。我沒有開票給姚玉真過，因為我有拿胡舒嵐的票向別人借錢
，我怎麼知道別人有沒有拿胡舒嵐的票向姚玉真借錢，我本人從
來沒有拿胡舒嵐的票給姚玉真過，我有拿胡舒嵐的支票給余武瑞
過，好像是九十六年二、三月，我是拿票跟他調錢，去支付我欠
別人的錢（見上揭偵卷第三三○頁）。倘若無訛，以胡長安向他
人借貸金額少則十萬元、多則一百萬元之債務均記憶清楚（見原
判決第六頁第五至十四行），何以獨對此六十萬元之借貸語焉不
詳？又縱依其判斷，認為九十六年六月間所借得之六十萬元係由
余武瑞出借，然為何於檢察官該次訊問中，卻又僅提及於九十六
年二、三月向余武瑞借款五、六十萬元一情，而故意不說明九十
六年六月間向余武瑞借六十萬元之事？是胡長安所供，其與姚玉
真間究竟有無借貸關係、借貸時有無開立支票供擔保等情，前後
不一。且胡長安為兌現交付與姚玉真之第一張支票，於九十六年
八月三十日以0000000000號電話向0000000000號電話使用人調借
現金時，稱係為兌現先前與被告所交換之支票，已如上述；至所
交付之第三張支票發票日為九十六年十二月三十日，當時胡長安
已被羈押，該支票應無法兌現，姚玉真雖稱其於發票日將之抽回
，然卻無法提出該支票之原本（僅剩下半張，影本附一審卷第二
宗第一四一頁）。若胡長安與姚玉真間六十萬元之金錢往來係出
於單純的借貸關係，胡長安於羈押禁見後豈會一再撇清與被告曾
有金錢往來關係？嗣經姚玉真於偵查中到庭證稱曾透過余武瑞交
付現金六十萬元予胡長安及函調相關金融機關存款往來明細表暨
對帳單後，始逐步附和姚玉真之證詞，甚至於審理時完全應和姚
玉真所有證詞，此種漸次套招式的供述，何以可採？而胡長安前
揭偵查中供述又何以不足採，原審未能綜合全案證據資料，本於
經驗法則以定其取捨，並將取捨證據及得心證之理由於判決內逐
一說明，亦有未洽。(二)、證據之取捨與事實之認定，固為事實審
法院之職權，惟如調查所得之證據，就待證事實之內容不相一致
時，仍應依經驗法則、論理法則定其取捨，並於判決書之理由內
詳予說明其所得心證之理由，方足為事實認定之依據。對於被告
被訴之事實及其不利之證據資料，如何不足以證明被告犯罪，均
應逐一詳述其理由，否則即有判決不載理由之違法。又共同正犯
之成立，祇須在合同意思範圍內，相互利用他人之行為，以達其
犯罪之目的，既不問犯罪動機起於何人，亦不必每一階段犯行均
經參與。而其正犯間之犯意聯絡，不以明示為必要，即相互間有
默示之合致，亦無不可。(1)、稽之胡長安於九十六年十一月八日
、九日晚上，分別宴請瑞芳鎮里長周晉億等十八人時，被告均到
場致意；胡長安於九十六年十一月二十日晚六時，台北縣瑞芳地
區農會理事長娶媳婚宴會場內，向參加宴會之證人即里長許朝明
等人交付賄款，賄求投票支持被告之際，被告亦在場。而證人許
朝明於偵查、第一審審理時結證稱：胡長安交信封給我時，有說
要我支持陳朝龍，之後我在九十六年十一月二十一日（證人誤記
日期）下午五點多直接把錢拿到海濱里的中天餐廳，當面交給陳
朝龍，我當天有用0000000000號電話與陳朝龍0000000000號電話
聯絡，所以我才知道他在該處。在電話中，我只有跟他說我要去
找他，他就直接跟我說他在中天餐廳。我到中天餐廳將錢交還陳
朝龍時，他只有說「謝謝」而已，並沒有說其他的話，也沒有任
何的質疑為何要拿錢給他，只說「謝謝」而已。我收到三萬元後
，那包信封我沒有打開，後來原封不動還給陳朝龍，該處是義消
辦的餐會，我交給陳朝龍時都沒有講話，我當時坐在陳朝龍的左
邊，等人少、餐會快結束時，在餐廳包廂裡面，我就直接把該信
封交給陳朝龍，他收到信封後有說「謝謝」，我和他沒有其他的
交談，我也沒有說是我要捐款，他也沒有問我為何要給他錢。（
你剛剛稱胡長安有問你有無把信封交給陳朝龍，是他主動問起，
或是你提起這件事？）是又過了幾天之後，在路上碰到胡長安，
他主動提起，問我是不是把信封交給陳朝龍，我說是，之後他就
走了。後來沒有任何人給我這三萬元的收據，之後在路上遇到胡
長安時，他才知道我有將錢交給陳朝龍，當胡長安知道我把錢交
給陳朝龍時，他沒有什麼反應，也沒有質問我為何將那包信封交
給陳朝龍等語（見九十六年度選他字第二四三號卷第一宗第三二
一頁，一審卷第一宗第一五七、一六一至一六三頁）。就此，被
告辯稱誤以為許朝明希望台電幫忙建設核四廠那裡的消防大樓，
並先前拜託其將瑞芳公園改成生態公園，因而誤會該錢是政治獻
金云云。然為許朝明否認在卷，以被告斯時具立法委員身分，倘
許朝明交付者係政治獻金，何不利用上開餐會宣揚此事，以抬高
人氣及對獻金者致謝之意，何須待人少、餐會快結束時，始私相
授受，而被告迄未質疑該款項之來由、目的？事後又未出具收據
及列入政治獻金帳戶或會計報告；且既係政治獻金又係於人少、
餐會快結束時私下交付，顯與胡長安無關，何以事後胡長安知悉
此事，並據以向許朝明詢問。足見被告收到許朝明所交付之信封
袋時，應已知悉該信封即係胡長安先前交付許朝明之物，進而告
知胡長安上開許朝明交還信封袋之事，始合常理。原判決以被告
於收受許朝明所交付之三萬元時，並不知該筆款項為胡長安先前
所交付之賄款。然就前揭不利於被告之證據，何以不足為被告論
罪之依據，未為說明，判決理由嫌有欠備。(2)、證人潘士正於原
審審理時證稱：九十六年十一月二十四日汐止競選總部成立時，
陳朝龍交給我三萬元，說「這是瑞芳里長捐款的，你拿去處理」
等語，我就入汐止競選辦公室的帳。汐止競選辦公室的帳一開始
是由我管理，當時楊心怡還在立法院處理國會辦公室的事務，所
以在九十六年十一月底以前，競選辦公室帳目的進出是由我來管
理，直到該年十二月份，我才把帳務交給楊心怡；我記帳時有看
到這筆錢，直到選舉投票結束後的九十七年一、二月間，楊心怡
打電話問我是否有一筆三萬元的政治獻金沒跟她說，我說我忘記
了，她說已經來不及記入政治獻金了，我說來不及就算了，政治
獻金需要專戶處理，且本來就有一本收支帳冊，若辦公室需開銷
，就會從政治獻金匯款到辦公室，政治獻金帳冊就會有一筆支出
紀錄，辦公室帳冊就會有一筆支出紀錄，政治獻金應先入政治獻
金的帳，若有開銷需要才能從政治獻金的帳轉到辦公室的帳，辦
公室的帳依照我的記帳習慣，不是當天就是隔天入帳（見一審卷
第一宗第一六九至一七三頁）。證人楊心怡亦證稱：選舉期間我
負責管理陳朝龍政治獻金專戶，並負責記帳，我會逐筆紀錄，並
詢問捐獻者是否開立收據，若要開收據需問對方詳細年籍資料，
初期我還在國會辦公室，因為立法院休會，所以不是九十六年九
月就是九十六年十月與潘士正交接，潘士正曾交接汐止競選辦公
室的帳給我，他有列表給我，內容我大致看過，並登載在我的電
腦裏，當時只登載餘額部分，沒有記載細目，依規定應要將細目
一一登載，在九十七年一月間選舉投票日後，我開始整理政治獻
金項目的明細要呈報監察院，看到潘士正的明細表，當時姚玉真
也在，我發現帳目裡面有一筆類似政治獻金的捐款，應該是三萬
元，我立即打電話與潘士正聯絡，詢問該筆收入的來源是否為政
治獻金，他說是政治獻金，因選舉很忙忘記了，所以把它列為一
般雜項支出，加上政治獻金捐款收受期間已過，無法入帳，就列
為一般的流水帳，我沒有向陳朝龍報告此事，但事後有向姚玉真
說明，依規定若屬政治獻金卻未存入政治獻金專戶，監察院會處
罰，我查帳的過程中，只有發現這一筆三萬元的捐款未匯入政治
獻金專戶；捐贈者的錢要先入專戶，再經過姚玉真同意，由我提
領現金或匯款給辦公室的主事者，印象中之前沒有發生過政治獻
金未存入專戶之事情，在偵查中檢察官傳訊我好幾次，我沒有提
到，是因為檢察官沒有問到等語（見一審卷第一宗第一八一至一
八二、一八五至一八九頁）。姚玉真亦證稱：九十七年一月份立
法委員選舉完畢後，楊心怡有跟我交接帳冊事情，發現潘士正交
接給楊心怡的帳目中，有一筆三萬元的捐贈，好像漏了入政治獻
金專戶，另外有一筆二萬八千元是汐止競選總部成立時，很多位
支持者的小額捐贈，也沒有列入政治獻金專戶（見一審卷第二宗
第九三頁）。倘若不虛，則潘士正與楊心怡所證渠二人就汐止辦
公室帳務之交接時間為何不同？且潘士正證稱：陳朝龍交給我三
萬元時，說「這是瑞芳里長捐款的」，帳冊上亦未記載許朝明之
姓名。然被告對此卻陳稱：印象中我有說捐款人之姓名，有說是
許朝明捐款（見一審卷第一宗第一九三頁）。又潘士正所提出之
帳冊中，尚有記載一筆「十一月二十七日、零用金收入二萬八千
元、汐止競選總部收現金捐贈」（見一審卷第一宗第二一四頁）
，而潘士正、楊心怡均先證稱不知有該筆捐贈。以潘士正既係製
作該帳冊之人，豈有對該筆二萬八千元之捐贈毫無所悉，卻又牢
記此筆三萬元之捐款？楊心怡既證稱在選舉過後有詳細整理潘士
正交接之帳目，為何僅發現該筆三萬元之捐款漏未申報，而未發
現同帳冊中另有二萬八千元之捐款漏報？是該筆許朝明所交還之
三萬元賄款，被告辯稱已列入政治獻金帳冊云云，似乏證據證明
。況依被告向監察院申報之所有支出憑證顯示，潘士正製作之帳
冊附有支出憑證者，僅有十月三十日支出九百元（遙控器）、十
一月二日支出六百元（遙控器）、十一月十七日支出二千三百元
（汽油費）、十一月十九日支出一千五百元（遙控器）、十一月
二十日支出二千二百五十元（購買雨衣）等有收據或發票（見選
偵第二號卷第三宗第一一四、一一六、一三六、一四○頁），其
餘支出均未附憑證，潘士正提出之上開帳冊顯欠缺真實性。又該
帳冊雖於十一月二十四日記載「零用金收入、三萬元、瑞芳捐獻
（委員）」等字，惟究係何人所捐，有無憑證或收據均有未明，
能否謂係被告於十一月二十四日將許朝明所交付之三萬元以政治
獻金之方式處理，尚有可疑。原審未予詳查，遽予採信潘士正、
楊心怡前後不一之證詞及帳載資料，資為被告於收受許朝明交付
之三萬元時，並不知該筆款項為胡長安先前所交付賄款之論據，
不僅與上開許朝明所證不符，亦嫌速斷。參以胡長安身為被告瑞
芳競選總部之執行總幹事，其經濟狀況拮据不佳，於被告之妻姚
玉真交付現金六十萬元後，乃具名宴請瑞芳鎮里長周晉億等十八
人，並請被告出席拜票；及在被告到場逐桌敬酒之情況下，胡長
安猶各以三萬元分裝於白色信封袋共八包，交付台北縣瑞芳鎮龍
潭里里長余林瑲等八人，向之賄求，被告能否諉稱不知其情？此
與被告是否與胡長安間有默示合致之犯意聯絡之認定，至為攸關
，自應詳予調查釐清論述說明。乃原審就上情未詳予調查釐清，
復未說明何以不能為不利於被告認定之理由，遽行判決，嫌有速
斷。檢察官上訴意旨指摘原判決不當，尚非全無理由，應認仍有
撤銷原判決發回更審之原因。
據上論結，應依刑事訴訟法第三百九十七條、第四百零一條，判
決如主文。
中    華    民    國  一○○  年    三    月   十七   日
                      最高法院刑事第六庭
                          審判長法官  洪  文  章  
                                法官  王  居  財  
                                法官  郭  毓  洲  
                                法官  沈  揚  仁  
                                法官  林  秀  夫  
本件正本證明與原本無異
                                      書  記  官  
中    華    民    國  一○○  年    三    月  二十一  日
                                                      Ｅ